最  高  行  政  法  院  判  決
109年度年上字第205號
上  訴  人  黃長安等69人（姓名、住所詳原判決附表編號1至 
             64、68至72所示）
共      同
訴訟代理人  朱敏賢  律師
            陳昱成  律師
            陳新傑  律師
被 上訴 人  教育部                                 
代  表  人  潘文忠              
訴訟代理人  黃慧婷  律師
            陳柏元  律師
            邱馨嫻  律師
上列當事人間公立學校教職員退休資遣撫卹條例事件，上訴人對
於中華民國109年5月28日臺北高等行政法院107年度年訴字第216
號判決，提起上訴，本院判決如下：
　　主  文
上訴駁回。
上訴審訴訟費用由上訴人負擔。
　　理  由
一、上訴人原係公立學校退休教職員，前經被上訴人依廢止前之
    學校教職員退休條例（下稱舊法）審定於民國107年6月30日
    前退休生效。嗣立法院於制定公立學校教職員退休資遣撫卹
    條例（下稱新法），並自107年7月1日施行，被上訴人依新
    法第34條、第36條、第37條及第39條等規定，分別重新計算
    上訴人每月退休所得，並分別以臺北高等行政法院（下稱原
    審）107年度年訴字第216號判決（下稱原判決）附表原處分
    文號欄編號1至64、68至72所示日期、文號之函文（含「已
    退公立學校教職員退休所得重新審定通知書」，下合稱原處
    分）為通知。上訴人不服，循序提起本件行政訴訟，並聲明
    訴願決定及原處分均撤銷，經原判決駁回後，上訴人不服，
    遂提起本件上訴（另原判決編號66所示原告林山太於提起上
    訴前死亡，嗣其原審訴訟代理人以其本人名義提起上訴，經
    林山太之繼承人林瑜一、林文一及兼原判決編號67所示原告
    楊美女具狀聲明承受訴訟後，並於110年9月2日具狀撤回林
    山太之上訴〈見本院卷第105頁〉；楊美女則於110年9月10日
    具狀撤回其本人之上訴〈見本院卷第109頁〉。另原判決編號6
    5所示原告許益誠亦於提起上訴前死亡，其原審訴訟代理人
    以其本人名義提起上訴，經本院裁定由其繼承人李秀鳳、許
    詔傑、許嘉耘承受訴訟並依限委任訴訟代理人〈見本院卷第2
    21至229頁〉，惟其等迄未補正，本院另以裁定駁回之）。
二、上訴人起訴主張、被上訴人於原審之聲明及答辯，均援引原
    判決所載。
三、原審斟酌全辯論意旨及調查證據之結果，以：
　㈠憲法第80條、第78條及司法院釋字第371號、第185號解釋意
    旨，法官應以法律作為裁判之依據，如認法律有違憲疑義，
    僅能裁定停止訴訟程序並聲請司法院大法官解釋，至於大法
    官對於個案裁判應適用之法律是否違憲已經作成解釋者，法
    官應受其拘束而依解釋意旨裁判。本件案關法律，業經司法
    院於108年8月23日作成釋字第783號解釋（下稱釋字第783號
    解釋）：「（第1項）新法第8條第2項規定無涉法律不溯及
    既往原則及工作權之保障，亦未牴觸比例原則，與憲法保障
    人民財產權之意旨尚無違背。（第2項）新法第4條第6款、
    第39條第2項規定，與憲法保障生存權及教育工作者生活之
    意旨尚無違背。（第3項）新法第4條第4款、第5款、第19條
    第2款、第3款、第36條、第37條、第38條及第39條第1項規
    定，無涉法律不溯及既往原則，與信賴保護原則、比例原則
    尚無違背。……」而為不違憲之宣告。上訴人主張原處分違法
    ，應予撤銷，其所持各項主張，經查尚非可採。
  ㈡上訴人主張原處分違反禁止法律溯及既往原則部分，按釋字
    第783號解釋意旨，被上訴人依新法規定所為之原處分，自
    新法規定施行後調降退休教職員每月退休所得，並無涉禁止
    法律溯及既往原則；上訴人主張原處分違反信賴保護原則及
    比例原則部分，按釋字第783號解釋意旨，新法規定變更已
    退休教職員之退休給付，係基於維持教職員退休制度之永續
    經營及國家財政健全之重大公益考量，逐年調降退休所得替
    代率上限及優惠存款利率之緩步改革作法，已給予充分過渡
    期間，不致影響已退休教職員之生活尊嚴，並未違反信賴保
    護原則，且代際間權益之公益目的，與逐年調降退休所得之
    私益侵害，兩相權衡，欲追求之公益與其侵害個人之私益並
    未顯不相當，亦無違反比例原則；上訴人主張原處分違反財
    產權保障及退休金制度性保障部分，按釋字第783號解釋意
    旨，新法規定，係考量國家資源之合理分配，在保障教職員
    退休生活基本保障之重大公益考量下，針對退休教職員每月
    退休金所得為必要之調整，同時採取緩步逐年調降措施，以
    減輕衝擊等，尚無違反憲法第15條所定保障財產權之意旨及
    有關教職員退休金之制度性保障；上訴人主張原處分違反政
    府最後支付保證責任及社會國原則部分，按新法第8條第1項
    規定及釋字第783號解釋意旨，新法設有過渡期間及最低保
    障金額，該最低保障金額與社會救助法第4條所定最低生活
    費標準概念有別，與憲法所保障之生存權無違。故新法對於
    退休制度之改革，尚不致使退休教職員不能維持基本生活或
    家庭生活支出，亦無破毀憲法社會國原則之問題。上訴人上
    開主張，並不足採。
　㈢上訴人另主張前退休審定處分之效力依法繼續存在，被上訴
    人作成原處分時，新法尚未生效，自屬違法。惟自新法107
    年7月1日施行起，上訴人上開退休給付請求內容，均應依新
    法規定，重新計算核定予以變更，而其審定之退休權益，已
    實質變更前退休審定處分存續效力之內容，此乃前退休審定
    處分所依據之法規，即舊法事後已因新法施行而廢止。且依
    新法規定，被上訴人有義務應就上訴人未完結之繼續性退休
    給與法律關係，另為月退休所得之計算審定。則被上訴人依
    新法規定，另為上訴人月退休所得計算審定之原處分，符合
    行政程序法第123條第4款規定得為廢止前退休審定處分之事
    由，是以前退休審定處分之存續效力，經原處分變更其規制
    內容部分，業已廢止其存續效力而不存在。原處分雖在新法
    107年7月1日施行日前送達，但原處分效力之「始期」，依
    法係自107年7月1日發生，固無不合，上訴人稱前退休審定
    處分存續力不得以原處分違法變更，原處分不應以作成時尚
    未生效的新法為依據云云，核屬誤會等語。
四、上訴意旨略謂：
　㈠依108年6月5日修正前教師法第24條第3項規定，可知教師如
    經依法聘任，不論其服務單位係公立或私立學校，其年資均
    應予以併計，且從新法第37條第2項規定之文義以觀，退休
    年資係指得憑以辦理退休、滿足退休條件之年資，本不以公
    校年資為限，又新法未明文規定得排除私立學校服務年資。
    如上訴人鮑敦珮、韓幼青、陳美芳、李美蓉、趙素麗、林國
    榮、康明珠及陳昱彰等8人（下稱上訴人鮑敦珮8人）具有私
    立學校服務年資（下稱私校年資），被上訴人依新法第37條
    計算其等退休所得替代率時，就同條第2項規定之審定年資
    部分，將退休教職員審定之退休年資之文義，限縮於僅採計
    公立學校年資，違法扣除上訴人鮑敦珮8人服務私校之年資
    ，業侵害人格權、財產權等情，且司法院釋字第783號解釋
    並未以上開規定作為釋憲標的，就此部分當然不得作為本件
    判決理由之準據，原審就該主張未實質審理，且未於判決敘
    明不可採之理由，違背行政程序法第4條及司法院釋字第658
    號解釋所揭法律保留原則及行政程序法第6條平等原則，有
    不適用法規之瑕疵及判決理由不備之違誤。
　㈡依學者之見解，作成在後之行政處分與在前之行政處分相衝
    突，行政機關無意以作成在後之行政處分消滅前行政處分者
    ，前行政處分不因之而被廢棄；前大法官林錫堯亦認行政處
    分之廢止，應由行政機關以另一行政處分明白表示廢止原處
    分。而依學校教職員退休條例施行細則第31條規定，均屬行
    政處分具形式確定力及實質確定力之具體規定，前退休審定
    處分自屬不得廢棄。本件原處分並無撤銷或廢止上訴人前退
    休審定處分之公法上意思表示，更無撤銷或廢止上訴人前退
    休審定處分之法令依據記載，上訴人前退休審定處分之效力
    依法繼續存在，故被上訴人再作成與上訴人前退休審定處分
    內容相牴觸之原處分，已悖於行政程序法第110條第3項規定
    ，應予撤銷，原審漏未斟酌上訴人於新法施行前經相關主管
    機關核定退休時，已就退休金等各項憲法所保障之財產權均
    予以審定，而關於上訴人前退休審定處分未經撤銷或廢止前
    ，上訴人退休之公法財產權關係業已確定，且具存續力，被
    上訴人自應受其拘束，不得重行作成與前退休審定處分內容
    不一之原處分等情，原判決稱依新法第65條第2項及公立學
    校教職員退休資遣撫卹條例施行細則第35條第1項規定應重
    新審定，故原處分含有廢止前退休審定處分之效果等情，悖
    於證據法則及經驗法則，自有判決適用法規不當及不備理由
    之違誤。
　㈢制度禁止後退原則為現代民主法治國家之憲法基本原則，司
    法院釋字第781號至第783號解釋卻無所斟酌，且上開司法院
    解釋復有諸多解釋脫漏、論理不周、理由矛盾等違誤，原判
    決逕引釋字第783號解釋，未說明上訴人之主張有何不可採
    ，亦未就所指原處分違反公務員制度性保障、法律不溯及既
    往原則、信賴保護原則及比例原則等各項爭點逐一實質審理
    ，且未敘明上開主張不可採之理由，核屬判決理由不備之違
    誤。
五、本院查：
  ㈠憲法第78條規定：「司法院解釋憲法，並有統一解釋法律及
    命令之權。」第173條規定：「憲法之解釋，由司法院為之
    。」第171條第2項規定：「法律與憲法有無牴觸發生疑義時
    ，由司法院解釋之。」第79條第2項規定：「司法院設大法
    官若干人，掌理本憲法第78條規定事項……」是解釋法律牴觸
    憲法而宣告其為無效，乃專屬司法院大法官之職掌。司法院
    依上開規定所為之解釋，有拘束全國各機關及人民之效力，
    各機關處理有關事項，應依解釋意旨為之，司法審判機關亦
    然。次按法官依據法律獨立審判，憲法第80條定有明文，故
    依法公布施行之法律，法官應以其為審判之依據，不得認定
    法律為違憲而逕行拒絕適用；又該法律如經司法院作成解釋
    宣告未違憲，依前段之說明，法院亦自應受其拘束，於審理
    個案時，依解釋意旨為之；且於該解釋作成後，如無因憲法
    或相關法律有所修正，或相關社會情事已有重大變更，而有
    重行認定與判斷之必要，並聲請經司法院再作成變更或補充
    之解釋，應不許法院或其他任何人民或機關持歧異之見解而
    不予遵守。
  ㈡經查，上訴人原係公立學校教職員，前經被上訴人依舊法核
    定退休生效，嗣因新法於106年8月9日經總統令公布並訂自1
    07年7月1日施行，被上訴人爰以原處分，按其退休年資及退
    休等級，重新審定上訴人退休所得，為原判決依法確定之事
    實。依上訴人於原審起訴時對於原處分所為事實之認定，及
    適用新法之結果，均不爭執，所爭執者僅係據以作成原處分
    之新法是否違反制度性保障、信賴保護原則、不溯及既往原
    則、比例原則及平等原則，而有違憲之問題。然原審業已論
    明，司法院作成釋字第783號解釋，認新法第8條第2項規定
    無涉法律不溯及既往原則及工作權之保障，亦未牴觸比例原
    則，與憲法保障人民財產權之意旨尚無違背。新法第4條第6
    款、第39條第2項規定，與憲法保障生存權及教育工作者生
    活之意旨尚無違背。新法第4條第4款、第5款、第19條第2款
    、第3款、第36條、第37條、第38條及第39條第1項規定，無
    涉法律不溯及既往原則，與信賴保護原則、比例原則尚無違
    背。依憲法第78條及司法院釋字第185號解釋意旨，原審應
    受其拘束而依解釋意旨裁判。是原審認原處分認事用法並無
    違誤，而予駁回上訴人之訴，於法並無不合。上訴理由主張
    釋字第783號解釋有諸多違誤，原判決未就原處分違反公務
    員制度性保障、法律不溯及既往原則、信賴保護原則及比例
    原則等各項爭點逐一實質審理，且未敘明上訴人主張不可採
    之理由，而有判決理由不備之違法云云，核不足採。
  ㈢觀諸釋字第783號解釋意旨，可知退休人員經審定後之月退休
    金，係建構於繼續性法律關係，調降退休所得係政府為確保
    退撫制度永續發展，保障退休人員老年經濟生活安全，經檢
    討原有退休制度不合宜之處，並參酌當前世界先進國家公部
    門退休改革方案，分階段改革，新制度係短程改革之作為，
    旨在檢討現行制度，期以達成退撫基金用盡年限延後之現階
    段改革效益，解決急迫財務危機。而新法第37條第5項亦明
    文規定：「本條例施行前退休生效者，應按本條例施行時之
    待遇標準，依前4項規定重新計算每月退休所得……」故被上
    訴人依新法規定作成原處分，就新法施行後之每月退休所得
    重新計算，並非廢止前退休之審定，亦非廢止所計算於舊法
    時期之前退休審定處分，顯無行政程序法關於廢止或撤銷行
    政處分等規定之適用。是以，上訴意旨主張：前退休審定處
    分仍具存續力，被上訴人作成原處分牴觸其存續力已違反行
    政程序法第110條第3項規定云云，顯與新法之明文規定及解
    釋意旨背道而馳，無可採取。至原判決認本件合於得為廢止
    前退休審定處分之事由，前退休審定處分之存續效力，因原
    處分就其變更原規制內容部分，已依法廢止其存續效力而不
    存在部分，依上說明，其理由雖有未洽，但駁回之結論尚無
    不合，仍應予維持。
  ㈣被上訴人雖於107年7月1日以前（即新法未生規制效力之前）
    即作成原處分，但處分之規制效力係針對本件上訴人之退休
    總年資及退休等級，重新計算「其自107年7月1日以後」之
    「（在新法有效實施後未來）每月退休所得」。而非依「10
    7年7月1日以前之事實狀態」，而為「其每月退休所得」規
    制效力之諭知。是以被上訴人乃是在預計新法已通過，將於
    107年7月1日實施，實施後未來法律效果已可預期之情況下
    ，而在107年7月1日以前，針對未來事實而為法律適用，將
    新法預期所生之法律效果，透過原處分予以具體化，讓上訴
    人預先得知，以為應變。是其認事用法之規制內容完全與舊
    法無涉，亦無違反舊法之情形，上訴意旨主張原處分有違反
    行政程序法第4條及法律保留原則，原審率爾認定原處分合
    法，有判決不適用法令及判決理由矛盾之違誤云云，自難成
    立。
　㈤上訴意旨另主張被上訴人適用新法審定具私校年資之上訴人
    鮑敦珮8人所得替代率時，應納入其私校年資，原判決認定
    其退休年資於舊法時亦僅以公立學校之年資為限，有適用法
    規不當及判決理由矛盾之違法云云。惟查，原判決業已敘明
    ：依新法第37條第2項規定，所得替代率係依原審定之退休
    年資計算，亦即上訴人之退休年資，不因新法修正而有不同
    等語。上訴意旨仍執前詞，指摘原處分將審定年資限於公立
    學校年資係增加法律所無之限制，悖於司法院釋字第658號
    解釋意旨，更有違行政程序法第4條、平等原則、論理法則
    而屬當然違法一節，即屬誤解，亦難憑採。
  ㈥綜上所述，原判決駁回上訴人在原審之訴，雖部分理由未盡
    妥洽，惟駁回結果並無二致，仍應予維持。上訴論旨，仍執
    前詞，指摘原判決違背法令，求予廢棄，為無理由，應予駁
    回。
六、據上論結，本件上訴為無理由。依行政訴訟法第255條第1項
    、第98條第1項前段、第104條、民事訴訟法第85條第1項前
    段，判決如主文。
中　　華　　民　　國　　111 　年　　6 　　月　　16　　日
                    最高行政法院第四庭
                        審判長法  官  陳　國　成　
                              法  官　王　碧　芳
                              法  官　簡　慧　娟
                              法  官　蔡　紹　良
                              法  官　鍾　啟　煌
以  上  正  本  證  明  與  原  本  無  異
中　　華　　民　　國　　111 　年　　6 　　月　　16　　日
　　　　　　　　　　　　　　　書記官　林　郁　芳